【裁判字號】    97,聲判,168
【裁判日期】    971127
【裁判案由】    聲請交付審判
【裁判全文】
臺灣臺北地方法院刑事裁定             97年度聲判字第168號
聲  請  人  乙○○
即 告訴 人
代  理  人  周俊智律師
被      告  甲○○
            丙○○
上列聲請人即告訴人因被告等偽證等案件，不服臺灣高等法院檢
察署檢察長駁回再議之處分（97年度上聲議字第4952號），聲請
交付審判，本院裁定如下：
    主  文
聲請駁回。
    理  由
一、按告訴人不服上級法院檢察署檢察長或檢察總長認再議為無
    理由而駁回之處分者，得於接受處分書後10日內委任律師提
    出理由狀，向該管第一審法院聲請交付審判，刑事訴訟法第
    258 條之1 第1 項定有明文。緣本件聲請人即告訴人乙○○
    於民國96年2 月15日具狀向臺灣臺北地方法院檢察署告訴被
    告甲○○、丙○○涉嫌偽證、詐欺得利罪嫌，經檢察官於97
    年8 月12日為不起訴處分，告訴人不服，聲請再議（其中偽
    證部分不得再議），亦經臺灣高等法院檢察署檢察長認再議
    為無理由而於97年9 月15日駁回再議確定，97年9 月24日送
    達告訴人本人收受等情，經本院調取上開案件全卷附有臺灣
    臺北地方法院檢察署及臺灣高等法院檢察署卷附不起訴處分
    書、處分書及送達證書可憑。茲聲請人不服臺灣高等法院檢
    察署檢察長駁回再議之處分，委任周俊智律師為代理人，於
    收受送達20日內即97年10月1 日向本院聲請交付審判，未逾
    法定不變期間，合先敘明。
二、本件聲請人即告訴人聲請交付審判意旨則以：
   (一)原處分認定事實錯誤︰
   (1)緣被告丙○○、甲○○2 人於歷次偵訊時均稱︰因丙○○
     積欠甲○○借款，故轉讓債權等語，非因「贈與」。被告
     甲○○僅於原處分檢察官於96年10月29日隔離訊問時陳稱
     ︰其多年來累計只借給丙○○新臺幣（下同）3 百多萬元
     ，並非1 千萬元；多讓與之7 百萬元是丙○○託伊一併執
     行，「若取得款項，除部分充作利息外，其餘仍須還給丙○○」等語；另被告丙○○則稱︰伊多年來向甲○○借入
     很多錢，伊與甲○○已於87年12月結清債務，並將對告訴
     人之債權全部讓與予甲○○，故「甲○○若取得執行款項
     ，無須返還予丙○○」等語。由上可知，被告丙○○轉讓
     債權予被告甲○○顯非基於贈與關係，故原處分意旨認為
     「贈與」，認定事實顯有錯誤。況被告丙○○、甲○○2
     人上開陳述相互矛盾，實足證明彼等就「轉讓債權」乙事
     說謊，不足採信。
  (二)原處分有應調查事實未予調查者：
  (1)原處分意旨主要是認為︰依民事確定判決已認定告訴人積欠
    被告丙○○1 千萬元，則不論被告丙○○債權讓與另被告甲○○之債權係「本票債權」或「借款債權」、係轉讓3 百萬
    元或1 千萬元之債權、於何時轉讓，均不損害告訴人之權利
    。惟查：「本票債權」與「借款債權」之請求權消滅時效長
    短不同，且各該債權是否行使、於何時行使，涉及消滅時效
    中斷之效力問題，攸關告訴人權利重大，自有一一詳細查明
    之必要，且其並非不能查明。
  (2)依告訴人與被告甲○○間諸民事訴訟中提出之相關證據，已
    足認定被告甲○○、丙○○間之關係︰
  1.本院民事庭91年6 月21日90年度簡上字第163 號民事判決即
    認定被告丙○○讓與被告甲○○之債權為乃「本票債權」，
    故至少迄91年6 月21日為止，被告丙○○尚未轉讓甲○○1
    千萬元之消費借貸債權，自無從亦無人行使1 千萬元消費借
    貸債權。
  2.被告丙○○將告訴人所簽發如附表所示6 張本票交予另被告
    甲○○，由後者聲請本院於88年1 月6 日核發北院88年票字
    第278 號本票裁定，並於逾3 年之後，再據以於93年2 月24
    日向本院民事執行處聲請強制執行，經本院民事執行處以93
    年度執字第6223號裁定允許並實施查封、拍賣、分配告訴人
    財產。但經告訴人提起債務人異議之訴，本院判決被告甲○○取得上開本票裁定已逾3 年始聲請強制執行，故判決告訴
    人勝訴確定，而將上開執行程序廢棄，執行分配表更正為0
    元。由此可證，被告丙○○所讓與債權被告甲○○之債權係
    「本票債權」，牽涉時效是否消滅，自有詳查之必要。
  (3)詎被告甲○○心有不甘，又於94年間提起民事訴訟，復主張
    「被告丙○○於『87年12月間』已將附表所示本票6 張總金
    額1 千萬元之債權讓與被告甲○○」，且由被告丙○○出具
    「證明書」，並出庭具結作證，使被告甲○○獲致勝訴判決
    ，除與事實不符外，依下列說明，被告2 人應已成立偽證及
    詐欺得利罪嫌之共同正犯：
  1.被告甲○○前以「本票債權」為標的，聲請本票裁定及強制
    執行，迨告訴人提起債務人異議之訴勝訴後，竟改稱：「被
    告丙○○於『87年12月間』已將本票6 張總金額1 千萬元之
    債權讓與被告甲○○」，顯與渠前主張不符。
  2.同時，因被告甲○○於初始主張轉讓之時點並非「87年12月
    之後的某日（例如94年提起民事訴訟時）」，且所讓與者係
    「本票債權」，而非「消費借貸債權」，故「消費借貸債權
    」債權之本息請求權之15年消滅時效即不中斷。
  3.被告2 人主張：「於『87年12月間』轉讓『本票債權』與「
    『87年12月之後的某日（例如94年提起民事訴訟時）』轉讓
    『消費借貸債權』」，係不同時空發生之事實，決不可能並
    存。若前者已被證明為偽，並不當然發生後者為真之效果，
    除非被告2 人就後者之事實另為主張並證明之，否則就前者
    已被證明為偽之事實部分即應受不利之認定，並應受敗訴之
    判決或有罪之認定。而此混淆、誤認正是導致歷次民事訴訟
    判決及原處分違誤之癥結所在。
  4.若被告丙○○僅轉讓1 千萬元「本票債權」予被告甲○○，
    則依法甲○○已不得再向告訴人請求票款本、息分文，業經
    民事訴訟判決確定。若被告丙○○僅轉讓3 百萬元「消費借
    貸債權」，則被告甲○○就未轉讓之7 百萬元「消費借貸債
    權」，亦不得向債務人即告訴人乙○○請求7 百萬元之本、
    息分文。
  5.倘轉讓3 百萬元「消費借貸債權」屬實，應查明轉讓時間及
    被告甲○○何時向告訴人行使此3 百萬元消費借貸債權。因
    本金1 千萬元之「消費借貸債權」，依年利率5 ％計算遲延
    利息，1 年為50萬元；而7 百萬元之遲延利息，1 年為35萬
    元，被告丙○○每遲延1 年才將3 百萬元轉讓，告訴人即可
    拒付7 百萬元之本息，又可主張時效抗辯，拒絕給付1 年35
    萬元之遲延利息，故對告訴人權利影響甚鉅，應予究明。倘
    轉讓1 千萬元「消費借貸債權」屬實，亦應查明轉讓時間及
    被告甲○○何時向告訴人行使此1 千萬元消費借貸債權，理
    由同上。原處分未予詳察，自有違誤。
  (三)原處分意旨雖以：附表所示6 張本票債權與1 千萬元之消費
    借貸債權無關為由，駁回再議。惟被告甲○○係因主張本票
    債權敗訴並經本院排除強制執行後，始轉而主張消費借貸債
    權，已如前述，而依民法第320 條「新債清償」之規定，於
    「本票債權」或「借款債權」其中1 債權受清償者，他債權
    於清償範圍內消滅，況被告甲○○亦承認僅借給被告丙○○
    3 百萬元，故被告丙○○不可能將另7 百萬元之債權一併轉
    讓給被告甲○○。因此，「本票債權」或「借款債權」自有
    關聯，且2 債權之消滅時效長短不同，涉及告訴人權利重大
    ，均如前述，原處分竟略而不查，顯有違法不當。
三、原再議駁回處分之意旨略以：附表所示6 張本票係告訴人於
    80幾年間，向被告丙○○借款時所簽發，告訴人對被告丙○○負有1 千萬元之消費借貸債務，亦為告訴人所不爭，並經
    臺灣高等法院89年度上易字第1828號詐欺案件、最高法院92
    年度臺簡上字第29號確認本票債權不存在之訴等案件審認無
    疑；今告訴人復爭執該1 千萬元債權已委託黃陽壽律師向被
    告丙○○之代理人鄧和英清償完畢，乃被告丙○○謊稱附表
    所示6 張本票遺失，而與被告甲○○共同意圖為自己不法之
    所有，據以聲請本票裁定及提起相關民事訴訟，涉有詐欺罪
    嫌云云；惟查附表所示6 張本票與所指1 千萬元消費借貸債
    權並無關係，已經臺灣高等法院89年度上易字第1828號判決
    確定，告訴人之主張要無依據；原不起訴處分依調查所得證
    據資料為不起訴處分，於法並無違誤，告訴人聲請再議無理
    由。
四、原不起訴處分意旨略以：
  (一)關於附表所示6 張本票及借款債權之關係，已經臺灣高等法
    院89年度上易字第1828號民事判決載明：告訴人不否認曾於
    保證本票上記載所保證之支票，惟其亦稱並非所有之保證本
    票均有保證支票之記載等語，並提出上開收據內所列082526
    號、019637號及082527號之本票影本為證，然證人鄧和英即
    當日交付票據及製作票據明細資料之人於89年2 月23日調查
    中證稱：「因保證票尚有記載其保證之票為何。這分明細是
    我寫的。其上所有內容均是依票據內容來寫……」、「當日
    我所交予處理之本票，背面我都有看到記有保證之支票為何
    」等語，參諸告訴人於88年12月6 日提出之3 紙本票影本內
    均有相關保證支票號碼之記載，而證人黃陽壽律師即受託處
    理債務清償之人於89年2 月23日亦證稱上開票據影本均係由
    其所製作等語，足見告訴人上開指述，尚屬無據。
  (二)告訴人乙○○另稱如附表所示6 張本票分係支票號碼WK0000
    000 號、WK0000000 號、WK0000000 號、WK0000000 號、WK
    0000000 號5 張支票之保證本票，然如附表所示6 張本票上
    並無相關保證支票之記載，業經民事訴訟法院於88年12月6
    日當庭勘驗無訛；又就告訴人所提出之上開5 紙支票及如附
    表所示6 張本票之日期，支票上所載發票日均係後於本票所
    載到期日，顯失保證意義。告訴人雖另稱支票換票時未就本
    票一併換票云云，然告訴人既以換票方式取得延期清償利益
    ，為求確保該期限利益自無疏未就保證本票更改票期之理。
    況告訴人上開主張亦為被告丙○○所否認，並提出告訴人出
    具之TH0000000 號及TH0000000 號本票2 張影本，背面確有
    記載保證上開5 張支票之旨，經亦經前案判決法院於88年12
    月6 日當庭勘驗無訛，當庭告訴人亦不否認。綜上足認告訴
    人所指：如附表所示6 張本票係屬上開5 張支票之保證本票
    云云，與事實不符。
  (三)再查，告訴人於88年12月6 日前案開庭時庭呈之收據及票據
    明細資料內，並無如附表所示6 張本票之相關記載，而證人
    黃陽壽律師於前案89年2 月23日證稱：「那是鄧和英小姐來
    我事務所所提供之票據資料與乙○○提供之資料核對後，由
    我事務所製做的。收據上有註記是因核對前開二資料發現有
    這二張票之不同」、「（問：既只是差那2 張，為何於收據
    上另行註記其他保證票據或字據未交回者均即作廢』字樣？
    ）為免糾紛，因當事人間可能有會留一些資料不交出來」等
    語，顯見告訴人委託黃律師處理之債務應不包括附表所示6
    張本票。參諸證人鄧和英亦證稱當日處理債務時並未提出如
    附表所示6 張本票等語，足見如附表所示6 張本票債務應非
    上開收據所處理之債務範圍。故無證據證明該6 張本票債務
    已因告訴人清償而消滅。
五、按刑事訴訟法於91年2 月8 日經修正公布，增定第258 條之
    1 「聲請交付審判」規定，此乃對於「檢察官不起訴或緩起
    訴裁量權」制衡之一種外部監督機制，此時，法院僅在就檢
    察官所為不起訴或緩起訴之處分是否正確加以審查，以防止
    檢察機關濫權，依此立法精神，法院就聲請交付審判案件之
    審查，所謂「得為必要之調查」，其調查證據之範圍，自應
    以偵查中曾顯現之證據為限，不可就告訴人新提出之證據再
    為調查，亦不可蒐集偵查卷以外之證據，否則將與刑事訴訟
    法第260 條之再行起訴規定，混淆不清，亦將使法院兼任檢
    察官之角色而有回復「糾問制度」之虞。
六、原不起訴處分書、再議駁回處分書認依調查結果，難認被告
    2 人有何偽證、詐欺得利之犯行，其理由已論列甚詳如前，
    惟聲請人雖仍執前詞再予爭執。本院審酌：
  (一)就被告丙○○讓與附表所示6 張本票之「本票債權」予被告
    甲○○，被告甲○○再據以向告訴人主張權利之經過：(1)被
    告甲○○先以附表所示6 張本票，聲請本院核發88年度票字
    第278 號本票裁定；(2)告訴人遂提起確認本票債權不存在之
    訴，但經臺灣高等法院90年度簡上字第163 號判決駁回，並
    經最高法院以92年度臺簡上字第29號民事判決上訴駁回確定
    ；(3)被告甲○○乃執本票裁定聲請本院93年度執字第2662號
    給付票款事件，強制執行告訴人財產，惟經告訴人提起債務
    人異議之訴，本院乃以93年度重訴字第701 號刑事判決上開
    強制執行程序應予撤銷；(4)被告甲○○再依據消費借貸關係
    ，起訴請求告訴人返還1 千萬元借款，經本院94年度重訴字
    第268 號民事判決告訴人應給付被告甲○○1 千萬元，嗣臺
    灣高等法院94年度重上字第333 號民事判決廢棄部分利息、
    其餘上訴駁回，並經最高法院96年度臺上字第310 號民事判
    決上訴駁回確定。綜上，被告甲○○對告訴人取得之本票裁
    定雖因逾執行時效，不得執行，但被告甲○○仍得對告訴人
    請求返還借款1 千萬元部分，已取得確定判決。另外，告訴
    人曾向臺灣臺北地方法院檢察署告訴被告甲○○聲請本票裁
    定涉詐欺得利罪嫌，惟經本院以88年度易字第2682號刑事判
    決被告甲○○無罪，亦經臺灣高等法院以89年度上易字第18
    28號刑事判決駁回上訴確定，合先敘明。
  (二)告訴人提出本案告訴、聲請再議、聲請交付審判之理由，均
    無非為：(1)告訴人對被告丙○○之借款1 千萬元已經清償；
    (2)縱被告丙○○轉讓「本票債權」予被告甲○○屬實，亦已
    罹於時效，被告甲○○不得再向告訴人請求給付1 千萬元；
    (3)嗣被告甲○○起訴請求1 千萬元之民事訴訟中，被告2 人
    共同虛偽主張被告丙○○將1 千萬元之「消費借款債權」讓
    與被告甲○○云云，以取得法院勝訴判決，涉有偽證、詐欺
    得利罪嫌（其中偽證部分不得再議）。
  (三)關於告訴人是否已清償1 千萬元債務一事，此據證人鄧和英
    、黃陽壽律師證述明確，並有被告丙○○提出之保證本票堪
    為對照，已經前揭歷審民事訴訟、刑事訴訟審認明確，堪以
    認定。告訴人既無法舉證證明1 千萬元債務已然清償，則被
    告丙○○自可將此債權讓與被告甲○○。告訴人執此理由再
    行爭執，自無可取。
  (四)其次關於被告丙○○轉讓附表所示1 千萬元「本票債權」予
    被告甲○○，被告甲○○再請求告訴人給付票款部分，亦經
    前揭本票裁定、民事訴訟、強制執行程序審認明確，被告甲○○對告訴人固享有附表所示本票債權，但因逾執行時效，
    不得再行請求之事實，亦堪認定。告訴人此部分指述即屬有
    據。
  (五)因此，本案重要爭點在於：被告甲○○嗣向本院提起94年度
    重訴字第268 號清償債務之訴時，主張被告丙○○亦將附表
    所示6 張本票之原因債權、即消費借貸債權1 千萬元轉讓予
    被告甲○○一節，是否有證據足認為虛偽？亦即，被告2 人
    是否係通謀虛偽意思表示？
  (1)就此，原不起訴處分已說明被告丙○○於臺灣高等法院97年
    度重上字第333 號清償債務事件、95年4 月19日準備程序證
    述之「讓與書」，應係指卷附95年2 月16日丙○○具名之「
    證明書」，蓋其所指內容相同。又檢察官亦依告訴人聲請，
    函詢財政部臺北市國稅局關於被告2 人之財產情形，但83年
    至88年度之所得稅申報資料均已逾保管期限，無從提供，亦
    有2 回函附卷可稽，是無證據證明被告丙○○有無資力借款
    予被告甲○○。此外，告訴人僅空言質疑被告2 人通謀虛偽
    ，但從未提出相關證明以實其說，自不得僅憑告訴人猜測而
    遽以詐欺得利罪嫌相繩。原不起訴處分、再議駁回處分之認
    定事實、證據採擷，核無不合。
  (2)按票據乃文義證券及無因證券，票據上之權利義務，悉依票
    上所載文義定之，與其基礎之原因關係各自獨立，票據上權
    利之行使，不以其原因關係存在為前提，尚難因執有支票，
    即得證明其所主張之原因關係為存在（最高法院著有90年度
    臺上字第8 號民事判決參照）。次按時效完成後，債務人得
    拒絕給付，民法第144 條第1 項定有明文。此乃我民法就消
    滅時效採抗辯主義，而不採請求權消滅主義之結果。是消滅
    時效完成後，不過發生債務人得拒絕給付之抗辯權，並非使
    請求權當然消滅（最高法院著有85年度臺上字第1975號、82
    年度臺上字第3025號民事判決參照）。本案告訴人亦不否認
    「本票債權」與「消費借貸債權」各自獨立，被告丙○○非
    不得先讓與「本票債權」、再讓與「消費借貸債權」予被告
    甲○○（見本案交付審判及理由狀第9 頁）。基此，本案本
    票債權部分，既經告訴人提起債務人異議之訴，經法院判決
    罹於時效，不得聲請強制執行；被告甲○○遂另主張消費借
    貸之原因關係，請求告訴人清償借款，自無可厚非。蓋票據
    本於文義性、無因性，權利主張上較為容易，缺點在於時效
    較短，故被告甲○○先主張本票債權、再主張消費借貸債權
    ，核與一般訴訟策略無悖，合於常情。告訴人自不得徒以此
    事質疑被告2 人有何通謀虛偽轉讓債權之行為。
  (3)再按債權讓與係屬準物權行為具獨立性，於讓與契約發生效
    力時，債權即移轉於受讓人，其原因關係之存否，於既已成
    立生效之債權讓與契約並無影響。是以債權讓與為清償債務
    之方法，縱其債務不存在，亦僅生讓與人得否請求受讓人返
    還不當得利之問題，要難謂其不生債權移轉之效力（最高法
    院著有92年度臺上字第624 號民事判決可資參照）。是債權
    讓與行為既係準物權行為，獨立於債權行為，則債權行為之
    成立、消滅與否，均不影響債權讓與行為之效力。因此，針
    對被告丙○○、甲○○於清償債務民事事件中一致表示：被
    告丙○○將其對於告訴人之1 千萬元債權讓與被告甲○○以
    為清償一節，告訴人質疑：被告2 人就借款金額之陳述前後
    不一、被告甲○○豈可能有此資力借款予被告丙○○云云，
    是爭執讓與行為之原因債權行為不成立，揆諸前揭最高法院
    判決說明，仍無礙於被告2 人間債權讓與行為之物權效力。
  (4)至被告2 人於前案確認本票債權不存在之民事事件、詐欺刑
    事案件、債務人異議之訴民事事件中，雖均稱：被告甲○○
    對被告丙○○有3 百萬元借款債權，故被告丙○○讓與其中
    3 百萬元債權予被告甲○○以為清償，另7 百萬元則係被告
    丙○○怕麻煩而委託被告甲○○「一併聲請執行」等語，嗣
    於清償債務民事事件中，始行主張該7 百萬元已係「債權讓
    與」。惟查被告甲○○先主張本票債權不成、再主張借款債
    權，合於一般訴訟技巧，已如前述，而被告甲○○於主張本
    票債權之各訴訟中，本無須明確釐清原因債權關係為何，乃
    票據無因性使然；俟被告甲○○改主張借款債權時，始說明
    先前所謂「一併聲請執行」，實係「債權讓與」之意，亦非
    全然不合理。從而，告訴人質疑被告2 人前稱「一併聲請執
    行」、後改稱「債權讓與」，前後不一致云云，僅係法律關
    係之釐清，本院認為不足採為不利於被告2 人之證據。告訴
    人自不得執此主張原處分有何證據未予調查之違法。
  (5)此外，就被告2 人係通謀虛偽讓與債權一事，告訴人並未指
    出原不起訴處分、駁回再議處分有何應調查而未予調查之證
    據方法。告訴人空以「本票債權」、「借款債權」時效長短
    影響其權利而要求重啟調查，乃以前揭歷審民事訴訟中已確
    立之法律爭點再行爭執刑事調查證據未完備，顯無理由。
七、綜上，原不起訴處分書及駁回再議處分書既已調取相關民事
    訴訟卷宗，而就被告2 人與告訴人間之債權債務關係，詳加
    調查、說明，對照卷內資料，本院認為原處分並無未盡之處
    ，是原檢察官及臺灣高等法院檢察署檢察長分別予以不起訴
    處分及駁回再議之聲請，於法核無不合。聲請人一再執相同
    理由指摘，均不足以作為認定被告涉有任何偽證或詐欺得利
    犯罪之證據。從而，本件交付審判之聲請為無理由，應予駁
    回。
八、據上論斷，應依刑事訴訟法第258 條之3 第2 項，裁定如主
    文。
中    華    民    國    97    年    11    月    27    日
                  刑事第六庭審判長  法  官  張永宏
                                    法  官  林孟皇
                                    法  官  林晏如
上正本與原本無異。
本裁定不得抗告。
                                    書記官  楊盈茹
中    華    民    國    97    年    11    月    27    日
附表：
┌──┬──────┬────┬─────┬──────┐
│編號│ 發  票  日 │票面金額│ 票據號碼 │ 到  期  日 │
├──┼──────┼────┼─────┼──────┤
│ １ │85年 8月15日│100萬元 │TH0000000 │85年10月 1日│
├──┼──────┼────┼─────┼──────┤
│ ２ │85年 8月15日│200萬元 │TH0000000 │85年11月 1日│
├──┼──────┼────┼─────┼──────┤
│ ３ │85年 8月15日│200萬元 │TH0000000 │85年11月 2日│
├──┼──────┼────┼─────┼──────┤
│ ４ │85年 8月15日│200萬元 │TH0000000 │85年11月 2日│
├──┼──────┼────┼─────┼──────┤
│ ５ │85年 8月15日│200萬元 │TH0000000 │85年11月25日│
├──┼──────┼────┼─────┼──────┤
│ ６ │85年 8月31日│100萬元 │TH0000000 │85年11月30日│
└──┴──────┴────┴─────┴──────┘


司法院資訊處製作；財團法人民間司法改革基金會備份。
